【裁判字號】    88,再,10
【裁判日期】    890119
【裁判案由】    租佃爭議
【裁判全文】
臺灣高等法院民事判決                    八十八年度再字第十號
    再審  原告  乙○○      台北縣新莊市○○街九十四巷七弄二之一號二樓
    訴訟代理人  陳明暉律師
                洪菁黛律師
    再審  被告  甲○○      台北市○○○路○段一一六號
    訴訟代理人  呂傳勝律師
右當事人間請求租佃爭議事件，再審原告對於中華民國八十七年二月十七日本院八十
六年度上更(一)字第五七０號確定判決提起再審，本院判決如左：
    主    文
再審之訴駁回。
再審訴訟費用由再審原告負擔。
    事    實
甲、再審原告方面：
壹、聲明：求為判決：
一、將台灣板橋地方法院八十四年訴字第七二四號判決、台灣高等法院八十六年上更
    (一)字第五七０號判決及最高法院八十七年台上字第二八六五號裁定均廢棄。
二、右廢棄部分，再審被告甲○○應協同再審原告辦理其所有座落台北縣新莊市○○
    段第五五一地號、五六０地號、五五七地號、五四七地號、及同縣市○○段頭前
    小段四八八之一六地號及四八八之四地號，全部面積計共０．四六七四公頃之耕
    地租約變更、換訂登記，並由再審原告繼續承租。
貳、陳述：
一、再審原告提起再審之訴之不變期間，應自最高法院駁回原確定判決之裁定時起算
    ，而再審原告係於民國 (下同）八十七年十二月二十八日收受最高法院八十七年
    度台上第二八六五號民事裁定，並於八十八年元月二十六日向本院提出本件再審
    之訴，並未逾越民事訴訟法第五百條第一項所定三十日之不變期間。
二、最高法院八十七年度台上第二八六五號裁定係以「上訴人之上訴書或理由書未具
    体指摘原判決如何違背法令，應認其上訴不合法」為由，駁回再審原告第三審之
    上訴，原確定判決僅經形式審查即遭駁回，並未經實体審理，自不在民事訴訟法
    第四九六條第一項但書規定之限制內，是以再審原告援引以前所主張之上訴理由
    而以「適用法規顯有錯誤」為由，提起本件再審之訴，應不受前揭法文但書之拘
    束，於法並無不合。
三、原確定判決認定再審被告得依耕地三七五減租條例第一項第四款之規定終止耕地
    租約乙節，顯有民事訴訟法第四百九十六條第一項第一款所謂「適用法規顯有錯
    誤」之再審事由，其理由如下。
  (一)、民事訴訟法第四百九十六條第一項第一款之所謂「適用法規顯有錯誤」，應包
      括「消極的不適用法規，顯然顯響裁判者」，而所謂法規應包含「成文法、習
      慣法、法律、命令、國際法、外國法、經驗定則，證據法則、論理法則、判決
      不備理由，顯然影響裁判」等。
  (二)、原確定判決認定再審原告有繼續一年不為耕作乙節，無非係根據本院前審八十
      五年十一月六日之勘驗筆錄及再審被告於同年十月十日至現場拍攝之照片，然
      再審被告於調解程序及原審從未主張再審原告有繼續一年不為耕作之情事，甚
      於八十五年二月十五日在原審庭訊時承認再審原告確有耕作之事實，且未向再
      審原告表示終止租賃契約，而原確定判決裁判基礎所憑之勘驗筆錄及相關照片
      ，均在八十五年七月三十一日、八月一日賀伯颱風侵襲之後所制作及拍攝，距
      八十五年二月十五日及八十五年十一月六日，期間僅九月餘而未達一年，足證
      再審原告絕無繼續一年不為耕作之情形，原審判決究係如何認定再審原告有繼
      續一年不為耕作等情節，誠非無疑，況上開勘驗筆錄及照片，僅能證明原審法
      院當時一時所見，亦無從推論再審原告是否有耕地三七五減租條例第十七條第
      一項第四款所定「非因不可抗力」「繼續一年不為耕作」等情事，足證原確定
      判決僅憑單純論理為臆測之判斷，甚有「認定事實未依證據」，「違反證據法
      則」、「適用法則不當」之違誤。
  (三)、原確定判決就再審原告所主張系爭耕地上有芭樂樹折枝或香蕉樹折斷及重栽等
      情係因颱風不可抗力所致不予採信，復未說明其理由，顯有判決不備理由之違
      法。又系爭耕地究於何部分未予耕作，是否有非因不可抗力之情形存在？究於
      何時至何時未予耕作，似此重要法律之要件，竟付之闕如，隻字未論，亦有判
      決理由不備之違法。
  (四)、原勘驗筆錄中所載「系爭耕地中約占全部耕地的七分之一種芭樂樹：：約占全
      部耕地的十四分之一土地種香蕉樹：：」等情事，係指五六０至四八八之一六
      地號之情形，原確定判決卻逕自認定為四八八之四地號，顯有認定事實不依證
      據等違背證據法則之違誤。
  (五)、受命法官於勘驗當日，因地政事務所人員未當場指界鑑定系爭耕地面積範圍，
      受命法官無從對系爭耕地之範圍為正確之勘驗，逕將五六０地號誤為四八八之
      四地號而列入勘驗範圍，所為勘驗結論全屬受命法官在耕地範圍不明下主觀臆
      測之認定，亦有違證據法則及經驗法則。
  (六)、前開勘驗結果並未曉諭當事人辯論，有違民事訴訟法第二百九十七條「調查證
      據之結果應曉諭當事人為辯論」之規定。
  (七)、原確定判決認「依被上訴人提出為上訴人所不爭之現場照片顯示，系爭耕地已
      長久堆滿廢棄土，並曾有經他人傾倒廢土、磚塊及垃圾之情事．．．」，有違
      邏輯推論，而有民事訴訟法第四百九十六條第一項第一款判決不適用法則之情
      形。
  (八)、終止權之本質為形成權，則須有一方以終止之意思表示通知他造，始生終止之
      法律效果，然遍查全案卷內資料，從未見再審被告向再審原告為終止租約之意
      思表示送達，應不生終止效力。雖再審被告於前審答辯狀內記載「系爭耕地上
      訴人既已放棄耕作，廢耕多年，被上訴人依耕地三七五減租條例第十七條第一
      項第四款規定終止租約，上訴人何能請求續訂租約」等語，然並未於訴狀內表
      明以繕本之送達為終止租約之意思表示，依司法院第三期司法業務研究會研究
      結論之見解，充其量僅能視為阻止再審原告（即上訴人）請求續訂租約之「抗
      辯」，不能視為再審被告已將終止租約之意思表示送達於再審原告，原確定判
      決未察究再審被告有無向再審原告為終止租約之通知，即駁回再審原告續訂租
      約之請求，自有民事訴訟法第四百九十六條第一項第一項適用法則顯有錯誤之
      違誤。
四、綜上所述，原確定判決認定事實、取捨證據顯然違反經驗法則、證據法則及各成
    文法則及最高法院有效裁判，甚至有判決不備理由等顯然影響原判決結果等違誤
    ，而有民事訴訟法第四百九十六條第一項第一款所定「適用法則顯有錯誤」之情
    事，原確定判決應予廢棄。
乙、再審被告方面：
壹、聲明：求為判決：
一、再審之訴駁回。
二、再審訴訟費用由再審原告負擔。
貳、陳述：
一、再審原告於八十八年一月二十六日提起再審之訴，已逾三十日之不變期間，應予
    駁回再審之訴。
二、再審原告係以「適用法規顯有錯誤」為由提起再審之訴，然其再審理由均已在前
    案上訴時有所主張，依民事訴訟法第四九六條第一項但書「但當事人已依上訴主
    張其事由或知其事由而不為主張者不在此限」規定，再審原告就已在上訴主張之
    事由提起本件再審之訴，應為法所不許。
三、民事訴訟法第四九六條第一項第一款所謂適用法規顯有錯誤者，不包括認定事實
    錯誤，取捨證據失當及判決不備理由在內 (最高法院七一台再二０九號判決參照
    ）。查再審起訴狀所陳各點均係指摘確定判決認定事實錯誤，取捨證據失當及判
    決不備理由，依上引判例，非民事訴訟法第四九六條第一項第一款所謂「適用法
    規顯有錯誤」情形，並無該條款之再審理由。
四、再審被告於前案答辯狀明確表示「系爭耕地上訴人（再審原告）既已放棄耕作，
    廢耕多年，被上訴人（再審被告）依耕地三七五減租條例第十七條第一項第四款
    規定終止租約」，該答辯狀繕本既已送達再審原告，即已為終止租賃物之意思表
    示，又本院八十六年上更(一)第五七０號判決理由七亦記載「上訴人既對承租土地
    之一部分不為耕作，出租人即被上訴人主張依法終止租約並無不合」，再審原告
    指再審被告未為終止租約之意思表示，自有誤會，且此非再審理由，與本案再審
    無關。
五、前案判決再審被告敗訴確定，除依法終止租約外，另以再審原告不自任耕作將承
    租耕地擅自供人堆置廢土磚塊及垃圾，依耕地三七五減租條例第十六條第一項第
    二款規定，原定租約無效，並非僅祇終止租約一項。
    理    由
一、按再審之訴應於三十日之不變期間內提起。前項期間自判決確定時起算。但再審
    之理由知悉在後者，自知悉時起算。民事訴訟法第五百條第一項、第二項定有明
    明文。又對於第二審判決於上訴期間內提起上訴者，其上訴理由因不合法而被以
    裁定駁回時，在該裁定確定前，尚無從斷定上訴為不合法，因此，應於駁回上訴
    之裁定確定時，始知悉原判決確定（司法院院解字第三００七解釋參照），故對
    於該原判決提起再審之訴者，其提起再審之訴之不變期間，應自駁回上訴之裁定
    確定時起算（最高法院六十七台抗字第四九五號判例參照）。查再審原告就原確
    定判決提起上訴，經最高法院以八十七年台上字第二八六五號裁定駁回上訴，再
    審原告係於八十七年十二月二十八日收受是項裁定（見更一卷第四十三頁），依
    前揭說明，本件不變期間之計算應自收受最高法院上開裁定之八十七年十二月二
    十八日起算，則再審原告於八十八年元月二十六日提起再審之訴，並未逾三十日
    之不變期間，合先敘明。
二、又原確定判決係經最高法院八十七年度台上第二八六五號裁定以「上訴人之上訴
    書或理由書未具体指摘原判決如何違背法令，應認其上訴不合法」為由，駁回再
    審原告第三審之上訴而告確定，再審原告之第三審上訴僅經形式審查即遭裁定駁
    回，並未經實體審理，應無民事訴訟法第四九六條第一項但書「但當事人已依上
    訴主張其事由或知其事由而不為主張者不在此限」之適用 (最高法院台上字第六
    八０號判決參照），故再審原告以向第三審上訴時曾主張之上訴理由提起本件再
    審之訴，在程序上並無不合。再審被告抗辯再審原告所持之再審理由均已在前案
    上訴時有所主張，依民事訴訟法第四九六條第一項但書之規定，再審原告不得就
    其上訴主張之事由而提起本件再審之訴云云，尚非可採。
三、次按民事訴訟法第四百九十六條第一項第一款所謂適用法規顯有錯誤，應以確定
    判決適用法律違背法規及現存判例解釋者為限 (同院七十一年度台再字第二一０
    號判例參照）。故該條款所謂適用法規顯有錯誤，不包括漏未斟酌證據及認定事
    實錯誤之情形在內，最高法院六十三年度台上字第八八０號亦著有判例。
四、查再審原告對原確定判決提起再審之訴，雖以該判決「適用法規顯有錯誤」為由
    ，惟綜核其所主張之再審理由，無非謂原確定判決認定再審原告就承租之土地之
    一部繼續一年不為耕作，再審被告得依法終止租約，有「認定事實未依證據」、
    「違反證據法則」、「適用法則不當」、「判決理由不備」「違反經驗法則」、
    「違反邏輯推論」等再審事由 (詳如事實欄再審原告方面陳述三之(二)至(六)。然查
    再審原告所提之前揭事由，即使成立，然均非指原確定判決適用法律違背法規或
    現存判例解釋，依前開之說明，仍非屬民事訴訟法第四百九十六條第一項第一款
    所謂適用法規顯有錯誤。又兩造於前審時已針對受命法官前往現場勘驗結果為言
    詞辯論，有兩造所陳之言詞辯論狀在卷可稽，再審原告指摘前審法官未曉諭當事
    人辯論，有違民事訴訟法第二百九十七條「調查證據之結果應曉諭當事人為辯論
    」之規定，亦非可採。又再審原告另主張：終止權之本質為形成權，則須有一方
    以終止之意思表示通知他造，始生終止之法律效果，然遍查全案卷內資料，從未
    見再審被告向再審原告為終止租約之意思表示送達，應不生終止效力。雖再審被
    告於前審答辯狀內記載「系爭耕地上訴人既已放棄耕作，廢耕多年，被上訴人依
    耕地三七五減租條例第十七條第一項第四款規定終止租約，上訴人何能請求續訂
    租約」等語，然並未於訴狀內表明以繕本之送達為終止租約之意思表示，依司法
    院第三期司法業務研究會研究結論之見解，充其量僅能視為阻止再審原告（即上
    訴人）請求續訂租約之「抗辯」，不能視為再審被告已將終止租約之意思表示送
    達於再審原告，原確定判決未察究再審被告有無向再審原告為終止租約之通知，
    即駁回再審原告續訂租約之請求，自有民事訴訟法第四百九十六條第一項第一項
    適用法則顯有錯誤之違誤等語。經查出租人僅於訴狀內主張兩造間之租約終止，
    但未表明以訴狀繕本之送達為終止租約之意思表示，是否即生終止租約之效力，
    司法實務向有肯定及否定之不同見解，原確定判決採行肯定說之見解，認已生終
    止之效力，而判決再審原告敗訴，係屬前審法院就法律規定所表示之法律意見(
    通稱法律見解，亦無適用法規顯有錯誤之可言 (最高法院六十三年台再字第六九
    號判例參照)。
五、綜上所述，原確定判決並無適用法規顯有錯誤之情形，從而，再審原告執此提起
    本件再審之訴，為無理由，應予駁回。
六據上論結：本件再審之訴為無理由，依民事訴訟法第七十八條，判決如主文。
中      華      民      國    八十九    年      一      月      十九    日
                                臺灣高等法院民事第三庭
                                    審判長法  官  張  宗  權
                                          法  官  吳  秀  美
                                          法  官  陳  永  昌
右正本係照原本作成。
如不服本判決，應於收受送達後二十日內向本院提出上訴書狀，其未表明上訴理由者
，並應於提出上訴後二十日內向本院補提理由書狀（均須按他造當事人之人數附繕本
）。
中      華      民      國    八十九    年      一      月    二十六    日
                                          書記官  董  曼  華


司法院資訊處製作；財團法人民間司法改革基金會備份。
